【裁判字號】    89,訴,3108
【裁判日期】    890831
【裁判案由】    確認抵押債權不存在
【裁判全文】
臺灣臺北地方法院民事判決  八十九年度訴字第三一○八號
    原      告  丙○○
    訴訟代理人  林春金律師
                郭惠吉律師
    被      告  臺灣銀行  設臺北市○○○路○段一二○號
    法定代理人  甲○○    住同.
    訴訟代理人  乙○○    住臺.
    複代理人    呂偉誠律師
右當事人間請求確認抵押債權不存在事件，本院判決如左：
        主      文
原告之訴駁回。
訴訟費用由原告負擔。
        事      實
甲、原告方面：
    一、聲明：確認被告於民國八十二年九月十日對原告所有坐落臺北市內湖區○○
              段三小段七六六—七地號土地及其上建物即建號六六，門牌編號臺北
              市○○區○○路四段四十一巷七弄四號三樓房屋，所設定之本金最高
              限額新臺幣（下同）三百六十萬元之抵押債權，超過臺灣臺北地方法
              院八十九年度重訴字第一六三號和解筆錄第一項後段及附表所示四十
              九萬八千九百四十二元及自八十八年十一月六日起至清償日止按年息
              百分之八點七五計算之利息及自八十八年十二月七日起至清償日止，
              逾期六個月以內者按年息千分之八點七五，逾期六個月以上者按年息
              千分之十七點五計算之違約金之部分不存在。
    二、陳述：
        （一）原告為擔保訴外人智新鋼鐵有限公司（下稱智新公司）於民國八十二
              年十月間向被告士林分行借款之三百萬元債款，乃提供所有坐落臺北
              市○○區○○段三小段七六六—七地號土地及其上建物即建號六六，
              門牌編號臺北市○○區○○路四段四十一巷七弄四號三樓房屋予被告
              設定本金最高限額三百六十萬元（即貸款金額三百萬元加二成）之抵
              押權，權利存續期限自八十二年九月十日起至一百十二年九月九日止
              計三十年，並於放款借據簽名任連帶保證人。訴外人智新公司於向被
              告貸得三百萬元後，即依約按期繳付本息，原應於八十九年十月六日
              清償完畢，詎料訴外人智新公司自八十八年十一月起，即未能按期攤
              還本息，經被告提起訴訟，原告乃與被告成立和解，同意連帶給付被
              告四十九萬八千九百四十二元及遲延利息、違約金。
        （二）頃近經原告與被告接洽還款及塗銷抵押權事宜時，被告竟向原告表示
              ，即便原告依和解筆錄清償全部債務，仍不得塗銷抵押權登記，原因
              在於被告所簽立之放款借據其他約定事項第一條載明原告係擔保智新
              公司現在所負及將來所成立之一切債務，而訴外人智新公司尚有其他
              債務未予清償云云。惟查原告之所以提供系爭不動產設定本金最高限
              額三百六十萬元之抵押權予被告，僅係為擔保智新公司於八十二年十
              月間向被告借貸之三百萬元債款，其擔保之效力自不及於智新公司嗣
              後所負之其他債務。準此，兩造對本件抵押權擔保之債權範圍究竟為
              何既有爭執，即有起訴請求確認之必要，故而提起本件訴訟。
        （三）按「定型化契約係依照當事人一方預定用於同類契約之條款而訂定之
              契約。故於通常情形，就同類契約之訂立，固可收便捷、統合之效能
              ，然就具體個案，如有特殊情形，仍應參酌訂約之內容，探求當事人
              之真意，解釋契約，不能專以定型化契約之條款為唯一憑據。」「解
              釋契約，應探求當事人立約時之真意，而真意何在，又應以過去事實
              及其他一切證據為斷定之標準，不能拘泥文字致失真意，即解釋契約
              ，應斟酌訂立契約當時及過去之事實暨交易上之習慣，依誠信原則，
              從契約之主要目的及經濟價值作全盤之觀察。」最高法院七十八年度
              臺上字第二五五七號及同院八十五年度臺上字第五一七號判決，可資
              參照。原告於八十二年九月間提供系爭房地予被告設定抵押權，僅係
              為擔保訴外人智新公司於同年十月間向被告借貸之三百萬元債務，此
              由放款借據開宗明義記載「立放款借據人智新鋼鐵有限公司，茲邀同
              連帶保證人向貴行借到新臺幣三百萬元正」，即足為證。被告於放款
              借據後附之「其他約定事項」第一點雖記載「債務人及擔保品提供人
              為擔保債務人對抵押權人在本抵押權設定契約書所定之本金最高限額
              以內，現在所負（包含過去已發生之債務在內）及將來所成立之借款
              （另立借據、或（及）透支約據、或（及）票據、或（及）約定書、
              或（及）委任保證契約等作為本契約書之附件，各該附件之規定其效
              力同於本契約書）：：：以及因債務不履行而發生之全部損害賠償之
              清償起見，特提供前列擔保物第○順位（按：順位之數字為空白）抵
              押權與抵押權人」，惟被告要求原告於對保當時簽署之前揭契約書，
              條款艱澀繁雜，原告簽署時僅由被告士林分行承辦人員告知係為辦理
              智新公司借款三百萬元之擔保，根本未加詳閱契約內容，尤其被告承
              辦人員更未言及原告提供擔保之範圍，甚至及於訴外人智新公司日後
              所欠之一切款項在內，是「其他約定事項」上所謂「擔保債務人未來
              所成立之一切債務」云云，實非原告立約之真意。甚且，就一般交易
              習慣而論，保證人提供名下財產為他人擔保債務之情形，每每係為擔
              保單筆之債務，鮮少係為擔保債務人未來所可能發生之一切債務，若
              然，保證人所負擔之責任豈非近乎無限責任？此等條款豈有保證人願
              意接受，是故，參諸前揭最高法院判決意旨，前開約款僅係被告為收
              便捷統合之效，預定用於同類契約之定型化條款，並非兩造立約之真
              意，至為灼然。
        （四）「企業經營者在定型化契約中所用之條款，應本平等互惠之原則。」
              「定型化契約中之條款違反誠信原則，對消費者顯失公平者，無效。
              定型化契約中之條款違反平等互惠原則者，推定其顯失公平。」「依
              照當事人一方預定用於同類契約之條款而訂定之契約，為左列各款之
              約定者，按其情形顯失公平者，該部分約定無效：一、免除或減輕預
              定契約條款之當事人之責任者。二、加重他方當事人之責任者。三、
              使他方當事人拋棄權利或限制其行使權利者。四、其他於他方當事人
              有重大不利益者。」消費者保護法第十一條、第十二條及民法第二百
              四十七條之一定有明文。又「法律行為有背於公共秩序或善良風俗者
              ，無效。」「行使權利，履行義務，應依誠實及信用方法。」民法第
              七十二條及第一百四十八條亦分別定有明文。本件原告係為擔保訴外
              人智新公司所欠之該筆二百萬元借款而提供所有系爭房地供被告設定
              抵押權，被告於定型化契約中，竟要求原告應就主債務人現在、過去
              及未來所發生之一切債務負擔保之責，此等條款額已超越契約之主要
              目的而無端加重原告之責任，並違反平等互惠及誠信原則，對消費者
              顯失公平，該部分約定應屬無效。本件定型化契約簽立當時，消費者
              保護法及現行民法第二百四十七條之一固尚未立法施行，惟法律行為
              不得違背公序良俗及誠信原則，若有違反，即屬無效，乃民法第七十
              二條及第一百四十八條所明定。嗣後增訂之消費者保護法第十一條、
              第十二條及現行民法第二百四十七條之一之規定，僅係前揭民法第七
              十二條及第一百四十八條規定之具體化而已，縱令基於法律不溯及既
              往之原則，本件不得適用消費者保護法第十一、十二條及現行民法第
              二百四十七條之一之規定，然依據民法第七十二條及第一百四十八條
              之規定，本件顯失公平及顯違誠信原則之定型化約款，仍屬無效。
        （五）原告提供系爭房地所擔保之二百萬元債權，經訴外人智新公司清償大
              部份，目前僅餘四十九萬八千九百四十二元及逾期利息、違約金尚未
              清償，此數額業經被告先前起訴及兩造成立訴訟上和解確認無訛。準
              此，本件抵押權所擔保之債權超過四十九萬八千九百四十二元及利息
              、違約金之部分應不存在
    三、證據：提出放款借據、抵押權設定契約書、他項權利證明書及臺灣士林地方
              法院八十九年度重訴字第一六三號八十九年五月一日和解筆錄各乙件
              為證。
乙、被告方面：
    一、聲明：原告之訴駁回。
    二、陳述：
        （一）本件原告所稱連帶保證契約及不動產抵押權設定契約，均係成立於八
              十二年九月間，而被告所主張之消費者保護法相關規定則係於八十三
              年一月間開始公佈施行，依據法律不溯及既往原則，前開契約關係應
              無消費者保護法之適用。
        （二）本件原告所稱擔任連帶保證人者，乃訴外人智新公司與被告銀行八十
              二年十月六日所簽訂借款三百萬元之「放款借據」契約，其借款期間
              為自八十二年十月六日至八十九年十月六日，共七年，而原告所稱另
              件臺灣臺北地方法院八十九年度重訴字第一六三號清償債案件和解筆
              錄，亦係針對前開「放款借據」契約而向本件訴外人智新公司及連帶
              保證人即原告等所為之請求。至於原告所稱另份系爭雙方所簽訂不動
              產抵押設定契約書，除已載明權利價值為「本金最高限額新臺幣三百
              六十萬元」外，亦載明權利存續期間為「自八十二年九月十日至一百
              十二年九月九日，共三十年」，與前開「放款借據」之借款期間已不
              相同，且前開抵押權設定契約書上僅約定原告為「抵押義務人」非「
              債務人」，亦與前開「放款借據」契約之原告為連帶保證人之債務人
              身份不同；況該抵押權設定契約書之「其他約定事項」第一點已載明
              「債務人及擔保品提供人為擔保債務人對抵押權人：：：在本抵押權
              設定契約書所定之本金最高限額以內：：：，現在所負（包括過去已
              發生之債務在內）及將本所成立之借款：：：，以及其他一切債務及
              其利息、遲延利息、違約金：：：，特提供前列擔保物設定：：：抵
              押權：：：。」此即為針對前開抵押契約書約定之本金最高限額抵押
              所為之擔保範圍約定，而前開「抵押權設定契約書」及「其他約定事
              項」內容均經原告、訴外人智新公司及被告銀行三方用印簽署，為原
              告所不否認之事實，故依法已成立生效，原告事後再藉詞否認、卸責
              ，應屬無據。
        （三）至於原告起訴狀又主張前開抵押權設定契約書之「其他約定事項」內
              容為違反民法第七十四條規定之公共秩序、善良風俗，並違反民法第
              一百四十八條第二項規定之誠實信用原則等語；惟查原告前開主張與
              事實不符，本件系爭抵押權設定契約書之內容，為該本金最高限額抵
              押權物權契約之約定，與原告所稱「放款借據」契約本為兩獨立之契
              約關係，且不僅兩者契約期間不同，原告於各該契約中之身分亦不相
              同，而該抵押權設定契約書於三方用印簽署並完成設定登記迄今已將
              近七年之久，則若前開抵押權設定契約之「其他約定事項」內容確有
              違反當時原告之「真意」之情事，則衡諸常情，原告何有不於用印簽
              署當時或其後立即提起異議之理，卻遲至近七年之後之今日始提出前
              開主張，更足見原告主張均係卸責之詞，應不足採信。
    三、證據：提出放款借據契約、不動產抵押設定契約各乙件為證。
        理      由
一、本件原告起訴主張：其為擔保訴外人智新公司於八十二年十月間，向被告士林分
    行借款之三百萬元債款，乃提供其所有坐落臺北市○○區○○段三小段七六六—
    七地號土地及其上建物即建號六六，門牌編號臺北市○○區○○路四段四十一巷
    七弄四號三樓房屋予被告設定本金最高限額三百六十萬元之抵押權，並於放款借
    據簽名任連帶保證人。詎料訴外人智新公司未能按期攤還本息，經被告提起訴訟
    ，原告乃與被告成立和解，同意連帶給付被告四十九萬八千九百四十二元及遲延
    利息、違約金，被告竟向原告表示，即便原告依和解筆錄清償全部債務，仍不得
    塗銷抵押權登記，原因在於訴外人智新公司尚有其他債務未予清償，惟原告之所
    以提供系爭不動產設定本金最高限額三百六十萬元之抵押權予被告，僅係為擔保
    訴外人智新公司於八十二年十月間向被告借貸之三百萬元債款，其擔保之效力自
    不及於訴外人智新公司嗣後所負之其他債務，為此提起本件確認原告上開抵押權
    不存在之訴訟。被告則以本件原告所稱擔任連帶保證人者，乃訴外人智新公司與
    被告八十二年十月六日所簽訂借款三百萬元之「放款借據」契約，其借款期間為
    自八十二年十月六日至八十九年十月六日，共七年，而原告所稱另件臺灣臺北地
    方法院八十九年度重訴字第一六三號清償債案件和解筆錄，亦係針對前開「放款
    借據」契約而向本件訴外人智新公司及連帶保證人即原告所為之請求；至於原告
    所稱另份系爭雙方所簽訂不動產抵押設定契約書，與原告所稱「放款借據」契約
    ，本為兩獨立之契約關係等語，資為抗辯。
二、查於八十二年九月十日，原告為擔保訴外人智新公司對被告之債權，兩造與訴外
    人智新公司共同簽訂土地、建築改良物抵押權設定契約書，約定原告（即義務人
    ）提供所有坐落臺北市○○區○○段三小段七六六—七地號土地應有部分一萬分
    之一百五十九，及其上六六建號，門牌號碼為臺北市○○區○○路四段四十一巷
    七弄四號三樓之建物之所有權，設定本金最高限額三百六十萬元，權利存續期限
    （即債務發生期間）自八十二年九月十日起至一百十二年九月九日止計三十年，
    利息、遲延利息、違約金俱依照各個債務契約所約定之利率計算，債務清償日期
    依照各個債務契約所約定之清償日期之抵押權予被告，並於八十二年九月十日登
    記完竣。八十二年十月六日，原告受訴外人智新公司之邀任連帶保證人向原告借
    用三百萬元。嗣因智新公司自八十八年十一月間起，未能按期攤還前揭借款之本
    息，尚欠四十九萬八千九百四十二元及遲延利息、違約金未清償，經被告就包括
    前揭借款債權在內之九筆債權，向臺灣士林地方法院提起訴訟，原告乃與智新公
    司等債務人成立訴訟上和解，其內容為：（一）被告智新公司、王進登、莊阿免
    連帶給付原告壹仟貳佰玖拾貳萬柒仟零拾陸元及其利息、違約金；（二）原告
    與智新公司、王進登、莊阿免連帶給付被告四十九萬八千九百四十二元及其利息
    、違約金等情，為兩造所不爭執之事實，復有兩造不爭執之放款借據、抵押權設
    定契約書乙份、他項權利證明書及臺灣士林地方法院八十九年度重訴字第一六三
    號八十九年五月一日和解筆錄各乙份在卷足稽，堪信為真實。
三、原告主張前揭最高限額抵押權僅擔保其所擔保訴外人智新公司之前揭三百萬元之
    借款債務云云，被告則抗辯前揭抵押權所擔保者乃於八十二年九月十日起至一百
    十二年九月九日止之期間內所發生之一切債權，包括前揭和解筆錄所載訴外人智
    新公司積欠被告之其他債權等語。查：
（一）按「所謂最高限額之抵押契約，係指所有人提供抵押物，與債權人訂立在一定
      金額之限度內，擔保現在已發生及將來可能發生之債權之抵押權設定契約而言
      。此種抵押權所擔保之債權，除訂約時已發生之債權外，即將來發生之債權，
      在約定限額之範圍內，亦為抵押權效力所及。雖抵押權存續期間內已發生之債
      權，因清償或其他事由而減少或消滅，原訂立之抵押契約依然有效，嗣後在存
      續期間內陸續發生之債權，債權人仍得對抵押物行使權利。此種抵押契約如未
      定存續期間，其性質與民法第七百五十四條第一項所定就連續發生之債務為保
      證而未定有期間之保證契約相似，類推適用同條項規定，抵押人固得隨時通知
      債權人終止抵押契約，對於終止契約後發生之債務，不負擔保責任。反之，此
      種抵押契約定有存續期間者，訂立契約之目的，顯在擔保存續期間內所發生之
      債權，凡在存續期間所發生之債權，皆為抵押權效力所及，於存續期間屆滿前
      所發生之債權，債權人在約定限額範圍內，對於抵押物均享有抵押權，除債權
      人拋棄為其擔保之權利外，自無許抵押人於抵押權存續期間屆滿前，任意終止
      此種契約。縱令嗣後所擔保之債權並未發生，僅債權人不得就未發生之債權實
      行抵押權而已，非謂抵押人得於存續期間屆滿前終止契約而享有請求塗銷抵押
      權設定登記之權利。」（最高法院六十六年度台上字第一０九七號判例要旨參
      照）。
（二）本件原告所設定予被告，乃最高限額抵押權而非一般抵押權，揆諸前揭判例要
      旨，在上開最高限額抵押存續期間所生之債權均為該抵押權效力所及，而前揭
      和解筆錄所載訴外人智新公司對被告所負之債務，其發生之期間均在前揭抵押
      權存續期間內，為兩造所不爭執，揆諸前揭判例要旨，自為前揭抵押權效力所
      及，則被告就前開債權，在最高限額抵押權之本金最高限額三百六十萬元之範
      圍內，自得主張前開抵押權，是被告抗辯前開抵押權之效力於三百六十萬元之
      範圍內及於前揭和解筆錄所載之債權，為可採信。
（三）前揭判例要旨，最高限額抵押權其擔保之效力及於最高限額抵押存續期間所生
      之債權，此為最高限額抵押權之性質所使然，且前揭抵押權設定契約所載事項
      ，乃土地登記簿之應載事項，是該契約內容並非一般之定型化契約，乃係依相
      關土地登記規則所規定物權登記內容所為，自無顯失公平之情事。
（四）原告另主張上開抵押權設定契約書之「其他約定事項」為定型化條款，並非兩
      造立約之真意，且要求原告應就主債務人現在、過去及未來所發生之一切債務
      負擔保之責，此等條款額已超越契約之主要目的而無端加重原告之責任，並違
      反平等互惠及誠信原則，對消費者顯失公平，該部分約定違反消費者保護法第
      十一、十二條及現行民法第二百四十七條之一、民法第七十二條及第一百四十
      八條之規定，應屬無效云云。最高限額抵押權在擔保最高限額範圍內，當時已
      發生及將來發生之債權，為其性質所當然。而該抵押權設定契約僅就所擔保之
      債權金額為限制，對於擔保債權之種類未加限制，是「其他約定事項」第一點
      記載：「債務人及擔保品提供人為擔保債務人對抵押權人在本抵押權設定契約
      書所定之本金最高限額以內，現在所負（包含過去已發生之債務在內）及將來
      所成立之借款（另立借據、或（及）透支約據、或（及）票據、或（及）約定
      書、或（及）委任保證契約等作為本契約書之附件，各該附件之規定其效力同
      於本契約書）：：：以及因債務不履行而發生之全部損害賠償之清償起見，特
      提供前列擔保物第順位抵押權與抵押權人」等語，無非就上揭抵押權擔保之債
      權範圍為種類之約定，非加重原告之責任，就抵押權擔保之債權範圍加以擴張
      。再者，上揭其他約定事項之內容僅係就債權之種類加以約定，而原告對於該
      抵押權所擔保之債權種類為借款債權並無爭議，僅就其擔保之範圍應限於八十
      二年十月六日之三百萬元借款有爭執，是該約定之內容，於本件之爭執無關。
      又按消費係指以消費為目的而交易使用商品或接受服務者而言，因此消費關係
      係指消費者與企業經營者就商品或服務所發生之法律關係。另使用商品或接受
      服務者，將其購得之商品或服務再使用於營利之用途即非屬消費者。而消費者
      保護法係處理消費者與企業經營者因消費關係所產生爭執之法律，此從該法第
      一條明定「為保護消費者權益，促進國民消費生活安全，提高國民生活品質、
      制定本法。」可得而知，職此足見若非因消費關係所引起之法律關係，自無適
      用消費者保護法之餘地。抵押權設定所生之物上保證關係，就抵押人與抵押權
      人間所生之抵押權法律關係言，因金融機構之被告對保證人之原告並未提供任
      何商品或服務，原告並未因有物上保證契約而自被告獲得報償，其性質應屬單
      務、無償契約，尚非屬消費者保護法所規範之有關消費法律關係，自無該法之
      適用。況本件原告所稱連帶保證契約及不動產抵押權設定契約，均係成立於民
      國八十二年九月間，而被告所主張之消費者保護法相關規定則係於八十三年一
      月十一日公佈施行，依據法律不溯及既往原則，亦無該法之適用。再者，前揭
      約定事項係就系爭最高限額抵押權所擔保之於八十二年九月十日至一百十二年
      九月九日間所發生之債權金額範圍內加以約定，並非加重抵押人之責任，亦無
      擴張該抵押權擔保金額之範圍，合於最高限額抵押權之法律性質，自難認有何
      顯失公平之情事，是原告之主張難認有理由。
（五）最高限額抵押權之性質係為擔保現在已發生或將來可能發生之債權，提供不動
      產以為擔保，至設定抵押權時，所擔保之債權是否存在，在所不問；將來發生
      之債權，祗須在抵押權存續期間內，仍為抵押權效力所及。是最高限額抵押契
      約係獨立於債權契約外之契約。又本件前揭抵押權設定契約簽訂之日為八十二
      年九月十日，設定登記日期為八十二年九月十日，而前揭放款借據之簽訂日期
      為八十二年十月六日，有各該契約在卷可憑，是該抵押權之設定在前揭借款發
      生之前，至為明確。再者，若原告設定之前揭抵押權係僅在擔保前開三百萬元
      之借款，原告自可要求設定一般抵押權。是兩造與訴外人智新公司於簽訂前揭
      抵押權設定契約時，對於將來所擔保之債權，顯有包括將來發生之被告對訴外
      人智新公司借款債權之認識，抑有進者，前揭抵押權係擔保訴外人智新公司之
      債務，並非擔保原告對被告之連帶保證債務，而在系爭三百萬元之借款，原告
      係擔任連帶保證人，是原告係就訴外人智新公司之債務分別提供前揭抵押權及
      連帶保證之擔保，如兩造間確僅有以前揭抵押權擔保前揭三百萬元借款之債權
      ，原告亦可以之擔保其對被告之連帶保證債務。再參諸，前揭三百萬元之借款
      債權即係於前揭抵押權設定後所生之「將來發生」之債權之一，是原告主張伊
      對於前揭最高限額抵押權所擔保之債權及將來發生之一切債權乙節未認知，僅
      擔保前揭三百萬元之借款云云，委不足取。
（六）綜上所述，原告主張其之所以提供系爭不動產設定本金最高限額三百六十萬元
      之抵押權予被告，僅係為擔保智新公司於八十二年十月間向被告借貸之三百萬
      元債款，其擔保之效力自不及於智新公司嗣後所負之其他債務等情，即非可取
      。被告抗辯原告所稱另份系爭雙方所簽訂不動產抵押設定契約書，與原告所稱
      「放款借據」契約本為兩獨立之契約關係，前揭抵押權擔保範圍尚及於訴外人
      智新公司對被告之前三百萬元借款外之其他債權等情，應屬可採。從而本件原
      告請求確認前揭本金最高限三百六十萬元之抵押債權，超過本院八十九年度重
      訴字第一六三號和解筆錄第一項後段及附表所示四十九萬八千九百四十二元及
      自八十八年十一月六日起至清償日止按年息百分之八點七五計算之利息及自八
      十八年十二月七日起至清償日止，逾期六個月以內者按年息千分之八點七五，
      逾期六個月以上者按年息千分之十七點五計算之違約金之部分不存在，為無理
      由。
四、本件事證已臻明確，兩造其餘攻擊防禦方法及舉證，核與判決結果無影響，爰不
    另一一論述，併此敘明。
五、據上論結，本件原告之訴為無理由，依民事訴訟法第七十八條，判決如主文。
中      華      民      國    八十九    年      八      月    三十一    日
                                            民事第民二庭法      官  吳光釗
右為正本係照原本作成
如對本判決上訴，須於判決送達後廿日內向本院提出上訴狀
中      華      民      國    八十九    年      八      月    三十一    日
~B法院書記官  呂昆


司法院資訊處製作；財團法人民間司法改革基金會備份。
